臺灣高等法院民事判決
111年度家上字第46號
上  訴  人  甲○○  

被  上訴人  乙○○  
訴訟代理人  徐秀蘭律師

上列當事人間請求確認離婚無效等事件，上訴人對於中華民國11
0年11月30日臺灣新北地方法院110年度婚字第481號第一審判決
提起上訴，本院於111年9月6日言詞辯論終結，判決如下：
    主      文
上訴駁回。
第二審訴訟費用由上訴人負擔。
    事實及理由
一、被上訴人主張：兩造於民國103 年9 月30日結婚，自109 年
    8 月起即發生嚴重爭吵，遂於同年10月31日簽署離婚協議，
    於同年11月2 日辦理離婚登記。嗣伊於同年11月下旬搬離兩
    造共同處所，兩造分居迄今，僅曾因伊與未成年子女會面而
    互動，現已無電話、見面及其他互動情形，均無意維持婚姻
    ，上訴人復指陳伊長期虐待小孩，把小孩當狗在罵，到處說
    謊等情，顯見兩造婚姻已生破綻，且可歸責於上訴人。爰依
    民法第1052條第2項規定，請求判決准伊與上訴人離婚等語
    （被上訴人就原審判決其敗訴即確認離婚無效部分，未聲明
    不服，非本院審理範圍，下不贅述）。
二、上訴人則以：伊並無離婚之意，係遭被上訴人所騙始簽署離
    婚協議，被上訴人謊稱因其弟過世，欲返回越南照顧其弟小
    孩，伊始答應離婚。又兩造婚姻並未發生破綻，被上訴人自
    不得請求離婚等語，資為抗辯。
三、原審判准被上訴人與上訴人離婚，上訴人不服，提起上訴。
    上訴聲明：㈠原判決關於主文第三項部分，暨該部分訴訟費
    用之裁判，均廢棄。㈡上開廢棄部分，駁回被上訴人在第一
    審之訴。被上訴人則答辯聲明：上訴駁回。
四、查，兩造於103 年9 月30日結婚，109 年10月31日簽署離婚
    協議，於109 年11月2 日辦理離婚登記，離婚協議之證人為
    上訴人之母丙○○及其姊丁○○；又被上訴人於109年11月下旬
    搬離兩造共同處所，兩造分居迄今等情，有離婚協議、個人
    戶籍資料查詢結果在卷可稽（見婚字179號卷第19、23-26頁
    ），並為兩造所不爭執（見本院卷第38、66頁），堪信為真
    實。　　
五、被上訴人主張兩造間婚姻發生破綻，有難以維持之重大事由
    ，且可歸責於上訴人等語，惟為上訴人所否認，並以前開情
    詞置辯。經查：
　㈠按有民法第1052條第1項以外之重大事由，難以維持婚姻者，
    夫妻之一方得請求離婚。但其事由應由夫妻之一方負責者，
    僅他方得請求離婚，民法第1052條第2項定有明文。所謂「
    有前項以外之重大事由，難以維持婚姻者」，乃抽象的、概
    括的離婚事由，判斷標準為婚姻是否已生破綻而無回復之希
    望，此非可由當事人已喪失維持婚姻意欲之主觀面加以認定
    ，而應依客觀的標準，即難以維持婚姻之事實，是否已達於
    倘處於同一境況，任何人均將喪失維持婚姻希望之程度以決
    之。又婚姻係以夫妻共同生活為目的，夫妻雙方應以誠摯互
    信為基礎，相互扶持，共同建立和諧美滿之家庭，倘雙方因
    理念上之重大差異，雙方互不往來，形同陌路，婚姻關係誠
    摰互信之感情基礎，已經不復存在，依一般人之生活經驗處
    於同一境況，均將喪失維持婚姻之意欲，應認顯然難期修復
    ，雙方共同生活的婚姻目的已經不能達成，應認符合民法第
    1052條第2項所定難以維持婚姻之重大事由。
　⒈兩造於109 年10月31日簽署離婚協議，並於109 年11月2 日
    辦理離婚登記，已如前述。觀諸離婚協議記載：「茲因夫
    妻個性不合，感情不睦，經慎重考慮後，決定兩願離婚。
    本協議書所訂各條均經雙方同意，各無反悔：如有違約情事
    ，願受法律處罰」等語（見婚字179號卷第19頁），已載明
    兩造因夫妻個性不合、感情不睦，決定兩願離婚。又前開離
    婚協議雖為坊間印製之例稿，然上訴人自承兩造於109年8月
    有吵架（見婚字179號第89頁、本院卷第253頁），且該離婚
    協議為其親自書寫，並交由其母丙○○、姊丁○○於證人欄位簽
    名蓋章後，兩造同往戶政事務所，經戶政人員詢問確認後，
    始辦理離婚登記等情（見本院卷第39、134-135頁），則上
    訴人為本國人，被上訴人為外籍人士，上訴人對於本國辦理
    離婚相關事宜，應較被上訴人更為知悉，其自行填載離婚協
    議相關內容，並主動聯繫其母、姊為證人，經戶政人員確認
    後辦理離婚登記，足見兩造確因發生爭吵，而有離婚之意，
    堪認兩造婚姻於辦理離婚登記時，已有破綻產生。雖原法院
    判決確認兩造於109年11月2日之離婚無效確定，然該離婚是
    否有效，並不影響兩造婚姻於辦理離婚登記時，是否已生破
    綻之判斷，尚不能據此認定兩造婚姻仍有維持之可能，且兩
    造就破綻之產生可歸責程度相當。
　⒉上訴人雖辯稱係遭被上訴人欺騙而離婚，兩造婚姻並未發生
    破綻云云。然上訴人就其所稱係遭被上訴人欺騙而離婚乙情
    ，並未舉證證明（見本院卷第252頁），上訴人在毫無實據
    之情形下，任意指摘被上訴人欺騙，且毫無補救婚姻之積極
    作為，自足使兩造婚姻之破綻加劇。又兩造辦理離婚登記後
    ，被上訴人於109年11月下旬，即搬離兩造共同住所，兩造
    分居後，僅曾因被上訴人與未成年子女會面而互動，自110
    年3月至今，已無電話、見面及其他互動情形，為兩造所不
    爭執（見本院卷第255-256頁），且上訴人於110年10月6日
    開庭時指述「被上訴人長期虐待小孩，把小孩當狗在罵，被
    上訴人到處說謊，不跟上訴人之家人打招呼，不叫上訴人之
    母，整天關在房間用臭臉看人」等語（見婚字179號卷第89
    頁），然其自承前開事情均發生在7、8年前，即被上訴人剛
    來台灣第1年最嚴重，後來就不再發生（見本院卷第67、268
    頁），卻於開庭時對被上訴人為前開指述，可見兩造婚姻已
    喪失互信互愛基礎，更使兩造婚姻破綻達到無法維持之程度
    。雖上訴人表示不願離婚，亦未有何努力挽救婚姻與修補破
    綻之作為。況上訴人曾前往被上訴人租屋處，然因其情緒激
    動，造成被上訴人恐懼，並經社工人員進行通報（詳後述）
    ，有成人保護案件通報表在卷可參（見婚字179號卷第73-74
    頁），益見兩造無法彼此互相扶持，感情已經疏離，亦無互
    動溝通，顯然不具有正常夫妻生活之實質內容，客觀上應已
    達喪失維持婚姻之程度，構成婚姻破綻難以回復之重大事由
    。
　⒊上訴人雖又辯稱被上訴人於成人保護案件通報表所為之陳述
    ，並不實在云云。惟經審視前開通報表記載：被上訴人擔心
    上訴人無法勝任照顧女兒之責，因上訴人與前配偶所生之子
    戊○○（OO年O月OO日生）吸食安非他命及販毒，家中常有複
    雜人士鬧事，且上訴人半夜會去租屋處敲門，情緒激動，讓
    伊感到害怕等語（見婚字179號卷第73-74頁），被上訴人並
    據此聲請保護令，業經本院調取暫時保護令卷宗核閱無誤（
    見婚字179號卷第74頁、本院卷第109頁），雖被上訴人因上
    訴人無肢體暴力行為，警察表示無法協助保護令，嗣撤回其
    聲請，然上訴人既自承有前往被上訴人租屋處敲窗戶，另一
    次按電鈴，被上訴人有叫警察來等語（見本院卷第254頁）
    ，則上訴人固無肢體暴力行為，但其所為已使被上訴人感到
    害怕，否則自無報警處理，並聲請保護令之舉。又經本院調
    取戊○○之少年事件卷宗（見本院卷第163頁），戊○○確有因
    違反毒品危害防制條例案件，經少年法庭裁定交付保護管束
    （見本院卷第163頁、外放影印之少年保護事件卷宗），足
    見被上訴人於成人保護案件通報表所為之陳述，並無不實，
    依前開通報表記載內容，益證兩造婚姻確生難以回復之破綻
    。至上訴人固聲請傳訊社工人員，欲釐清究係社工違法收錢
    或有人假冒社工欲欺騙法官云云（見本院卷第225-227頁）
    ，然此與兩造婚姻是否發生破綻無關，核無傳訊該社工人員
    之必要，附此敘明。　　
  ㈡次按夫妻有民法第1052條第1項所定各款情形以外之重大事由，難以維持婚姻者，雙方固均得據以請求離婚，惟同條第2項但書既規定，難以維持婚姻之重大事由應由夫妻之一方負責者，僅他方得請求離婚，則於難以維持婚姻之重大事由，夫妻雙方均須負責時，自應比較衡量雙方之有責程度後，僅責任較輕之一方，得向責任較重之他方請求離婚；如有責程度相同時，雙方即均得請求離婚，始符公平之旨。經查，兩造婚姻於辦理離婚登記時，已有破綻產生，業如前述。又被上訴人堅決與上訴人離婚，並表示與上訴人相處會緊張恐懼（見本院卷第120頁），上訴人雖表明希望維持婚姻關係，但不思採取有效方式與被上訴人溝通，僅冀藉由法律維持婚姻關係，所為令被上訴人感到害怕，並一再表示被上訴人編造及謊報離婚理由（見本院卷第268頁），指陳被上訴人離婚係因其無資力所致（見婚字179號卷第101頁），足使兩造婚姻之破綻加劇，堪認兩造間婚姻難以繼續之重大事由，上訴人之可歸責程度顯高於被上訴人。依上說明，被上訴人依民法第1052條第2項規定訴請離婚，洵屬有據。
六、從而，被上訴人依民法第1052條第2項規定，請求判准與上
    訴人離婚，為有理由，應予准許。原審就此部分為上訴人敗
    訴之判決，並無不合。上訴意旨指摘原判決此部分不當，求
    予廢棄改判，為無理由，應駁回其上訴。
七、本件事證已臻明確，兩造其餘之攻擊或防禦方法及所用之證
    據，經本院斟酌後，認為均不足以影響本判決之結果，爰不
    逐一論列，附此敘明。　　　　
八、據上論結，本件上訴為無理由，判決如主文。　
中　　華　　民　　國　　111 　年　　9 　　月　　20　　日
                  家事法庭
                      審判長法  官  何君豪
                            法  官  張文毓
                            法  官  邱靜琪
正本係照原本作成。
如不服本判決，應於收受送達後20日內向本院提出上訴書狀，其
未表明上訴理由者，應於提出上訴後20日內向本院補提理由書狀
（均須按他造當事人之人數附繕本）上訴時應提出委任律師或具
有律師資格之人之委任狀；委任有律師資格者，另應附具律師資
格證書及釋明委任人與受任人有民事訴訟法第466 條之1第1項但
書或第2項所定關係之釋明文書影本。如委任律師提起上訴者，
應一併繳納上訴審裁判費。
中　　華　　民　　國　　111 　年　　9 　　月　　21　　日

                            書記官  張淨卿